臺灣高等法院臺南分院刑事判決　　 100年度上更(一)字第44號
上　訴　人
即　被　告　曾志雄
選任辯護人　常照倫律師
　　　　　　徐祐偉律師
上列上訴人因違反毒品危害防制條例案件，不服臺灣雲林地方法
院99年度訴字第248號中華民國99年8月3日第一審判決（起訴案
號：臺灣雲林地方法院檢察署99年度偵緝字第90號、99年度偵字
第2049號），提起上訴，經本院判決後，由最高法院發回更審，
本院判決如下：
    主  文
原判決關於曾志雄部分撤銷。
曾志雄共同販賣第一級毒品，處有期徒刑柒年陸月。販賣毒品所
得新臺幣壹仟元與共犯黃大明連帶沒收之，如全部或一部不能沒
收時，以其財產與共犯黃大明之財產連帶抵償之。
    事  實
一、緣案外人黃玉美於98年10月18日14時43分許持門號00000000
    00號行動電話撥打黃大明所持用門號0000000000號行動電話
    （廠牌MOTOROLA，該手機及門號晶片卡均未扣案且該門號晶
    片卡非黃大明所有）欲向黃大明購買第一級毒品海洛因（此
    部分黃大明被訴販賣張玉美第一級毒品罪，業經原審法院判
    處有期徒刑七年六月確定），黃大明接聽後，張玉美旋向黃
    大明表明欲購買海洛因之意，因黃大明當時人在雲林縣斗六
    市，且正忙著其他事情，而未直接允諾。惟黃大明則告知張
    玉美，曾志雄適在伊處泡茶聊天，張玉美得知曾志雄在黃大
    明處泡茶聊天，遂於電話中向黃大明徵詢是否可請曾志雄代
    為送交海洛因，如果曾志雄同意代送，即進行本次買賣。黃
    大明則要張玉美直接向曾志雄說，並答應在曾志雄願意代送
    海洛因與張玉美之條件下，進行本次交易。嗣因曾志雄之行
    動電話未開機，張玉美無法直接撥打曾志雄行動電話，於同
    日14時45分許，張玉美再度持用其行動電話撥打黃大明持有
    門號0000000000號行動電話，黃大明知係張玉美電話，直接
    交由曾志雄接聽。曾志雄明知答應幫黃大明交付海洛因予張
    玉美，即將促成黃大明與張玉美間之毒品交易行為，曾志雄
    基於認識黃大明與張玉美之關係，而願幫助黃大明與張玉美
    成立該次海洛因買賣，竟基於幫助黃大明販賣海洛因之犯意
    ，於電話中答應將黃大明所交付之海洛因送往雲林縣西螺鎮
    「夜來香小吃部」予張玉美，並旋將上情轉告黃大明。黃大
    明得知後，基於營利之意圖與販賣海洛因之犯意，將值新臺
    幣（下同）1 千元之海洛因1 包交與曾志雄，由曾志雄攜往
    雲林縣西螺鎮鎮交付與張玉美。曾志雄並於同日14時53分許
    持黃大明門號0000000000號行動電話主動與張玉美之
    00000000 00 號行動電話通話後，將該包海洛因攜至前述地
    點交付予張玉美，張玉美則交付1 千元之現金（未扣案）予
    曾志雄收受，而共同以1 千元之價格販賣海洛因1 包予張玉
    美。
二、嗣經警持臺灣雲林地方法院核發之通訊監察書對門號000000
    0000號電話號碼實施通訊監察，並報請檢察官偵辦後，循線
    查獲上情。
三、案經彰化縣警察局田中分局報請臺灣雲林地方法院檢察署檢
    察官偵查起訴。
    理  由
一、按被告以外之人於審判外陳述，雖不符刑事訴訟法第一百五
    十九條之一至第一百五十九條之四之規定，而經當事人於審
    判程序同意作為證據，法院審酌該言詞陳述或書面陳述作成
    時情況，認為適當者，亦得為證據；當事人、代理人或辯護
    人於法院調查證據時，知有同法第一百五十九條第一項不得
    為證據之情形，而未於言詞辯論終結前聲明異議者，視為有
    前項之同意，同法第一百五十九條之五定有明文。本件被告
    及辯護人對於檢察官所舉所有書面證據及原審提示證據之證
    據能力，被告與檢察官已於本院審理時表明均同意列為證據
    （見本院卷第74頁反面及第77-80頁），而辯護人亦未於言
    詞辯論終結前聲明異議，本院審酌該等供述證據之取得過程
    並無瑕疵，與本件待證事實間復具有相當之關聯性，自得採
    為證據。
二、訊之上訴人即被告曾志雄固坦承持用門號0000000000號行動
    電話與持用門號0000000000號之張玉美通話（通話內容如原
    審卷第172至174頁所示），並於通話結束後，開車前往前揭
    「夜來香小吃部」將黃大明所有之海洛因交付與張玉美，並
    向張玉美收取1千元等事實，惟矢口否認有與黃大明共同販
    賣海洛因與張玉美之犯行，辯稱：伊是幫忙張玉美向黃大明
    買海洛因，伊沒有與黃大明共同販賣海洛因，張玉美交付伊
    之1千元，是張玉美給伊加油的錢，不是買賣毒品價款云云
    。被告之辯護人辯護意旨略以：被告僅係幫忙張玉美向黃大
    明購買海洛因，被告與黃大明並無共同販賣海洛因之犯意聯
    絡。且張玉美交付被告1千元，係張玉美給被告作為加油之
    用，並非買賣價款。又依本件之監聽譯文所示，黃大明並未
    答應出售第一級毒品海洛因給張玉美，黃大明亦無能力指揮
    被告為其代送海洛因予張玉美，故被告與黃大明間並無合作
    或上、下隸屬關係，其等絕非共同販賣毒品之正犯。本件黃
    大明不願直接洽被告代為送貨，而要張玉美自行聯繫請託被
    告辦事，張玉美除答應幫被告加油外，同時請被告幫忙購買
    針筒，被告雖未購買針筒，結果仍是張玉美要求被告載伊去
    買，被告充其量僅有涉犯幫助施用毒品罪。被告係代張玉美
    向黃大明購買毒品，被告與黃大明並未就販賣所得利益約定
    如何分配，被告亦未自黃大明收取任何好處，被告與黃大明
    絕非共同販賣毒品之正犯關係。又本件同案被告黃大明乃是
    販賣第一級毒品之主嫌，其販賣第一級毒品共18罪，單罪各
    判處有期徒刑七年六月，應執行有期徒刑十年；反觀被告只
    有一次幫助張玉美施用毒品，卻判處有期徒刑十七年，原判
    決關於刑罰之量定，顯然輕重失衡。被告僅係幫張玉美向黃
    大明購買毒品海洛因，與黃大明無共同販賣毒品之正犯關係
    ，故就被告涉犯販賣第一級毒品部分自應為無罪判決。
三、經查：
  (一)本件爭點在於被告所自白之從同案被告黃大明雲林縣斗六市
    住處將第一級毒品海洛因帶往同縣西螺鎮交付張玉美之行為
    究係幫黃大明販賣第一級毒品或幫張玉美購買第一級毒品。
    而其關鍵證據即為監聽錄音及譯文，就此證據原審審理時當
    庭勘驗並製有筆錄在卷足憑（見原審卷第172 至174 頁），
    且本院上訴審亦將勘驗筆錄列為判決附表，又本院再行勘驗
    錄音光碟，確實有與原審筆錄及本院上訴審刑事判決附件完
    全相同之勘驗結果如下：
    一通話內容「行動電話門號0000000000號與0000000000號通
      訊監察譯文：
    【第一通】：98年10月18日14時43分20秒，由門號00000000
    00號（張玉美）撥入0000000000號（黃大明），錄音長度共
    40秒（0至17秒無聲音）：
        男：喂。（原審卷第172頁背面）
        女：喂。
        男：ㄏㄟˋ，怎樣？（原審卷第173頁）
        女：阿你們到、你們到斗六了嗎？
        男：我到了阿。
        女：這樣我想說ㄏㄡˋ想要叫你麻煩阿雄ㄏㄡˋ。
        男：ㄏㄥˋ。
        女：ㄟ幫我拿過來好嗎？
        男：妳、妳跟他說好不好。
        女：ㄏㄡˋ。
        男：妳、妳跟他說啦，我現在正在忙啦，ㄏㄡˋ。
        女：阿我跟你說，假如他如果說好啦ㄏㄡˋ，你幫我封
            好，好不好。
        男：好。
        女：好，我跟他說。
        男：好，妳打他的嘛，阿雄你手機有沒有號碼？
        女：好好好。
    【第二通】：98年10月18日14時45分34秒，由門號00000000
    00號（張玉美）撥入0000000000（黃大明持用，曾志雄接聽
    ）號，錄音長度共1分33秒（0至18秒無聲音）：
        男：喂。
        女：喂，阿他手機怎關機？
        男：我阿雄啦，怎樣。
        女：喔，我想說想要麻煩你幫我一下，好不好？
        男：怎樣？
        女：幫我拿過來，好不好？
        男：拿、拿過去哪裡？
        女：西螺這邊，我替你加油，好不好？
        男：幫妳拿過去西螺？
        女：阿我在這邊上班阿。
        男：ㄏㄟˋ。
        女：ㄏㄟˋ阿。
        男：阿妳…怎樣，要處理怎樣？
        女：ㄏㄚˊ？
        男：妳要處理怎樣？（原審卷第173頁背面）
        女：１啦。
        男：１？
        女：ㄏㄟˋ阿。
        男：ㄏㄟˋ喔。
        女：ㄏㄟˋ阿，阿我就在西螺這邊上班阿。
        男：嗯嗯嗯。
        女：從交流道下來、西螺交流道下來，再往這邊沒、沒
            、沒多遠，左手邊啦。
        男：什麼店名？
        女：ㄏㄚˊ？
        男：什麼店名？
        女：ㄟ…什麼店、店名我看一下，那個、那個…我們這
            邊什麼店名ㄏㄚˊ（夜來香），夜來香啦，你如果
            到了打給我，我會出來站在外面啦。
        男：我就沒有電話妳說要怎麼打。
        女：夜來香啦。
        男：ㄏㄟˋ。
        女：交流道下來，阿要、要工具、要、要幫我買。
        男：ㄏㄚˊ？
        女：那個工、工。
        男：工具喔？
        女：ㄏㄟˋ。
        男：喔。
        女：好不好。
        男：好，我看看。
        女：好。
    【第三通】：98年10月18日14時53分29秒，由門號00000000
    00號（曾志雄接聽）撥入0000000000號（張玉美），錄音長
    度共15秒：
        男：差不多25分鐘左右。
        男：喂。
        女：喂。（原審卷第174頁）
        男：喂，我跟妳說，妳25分鐘後到門口等好不好？
        女：好好好。
        男：ㄏㄡˋ，我現在從這邊要出發，要過去了。
        女：好好。
        男：ㄏㄡˋ，OK好。
        女：好。
    二勘驗結果：第一通電話裡面的男生的聲音是黃大明的聲音
      ，第二、三通男生聽起來是曾志雄的聲音，這三通電話女
      生的聲音聽起來是張玉美的聲音」。檢、辯及被告對上開
      勘驗結果皆答稱沒有意見，有原審勘驗筆錄可稽（見原審
      卷第172至174頁）。
  (二)由上述勘驗結果得知，張玉美於98年10月18日14時43分許，
    持其所有門號0000000000號行動電話撥打黃大明所持用門號
    0000000000號行動電話，於黃大明接聽後，張玉美旋向黃大
    明表明購買海洛因之意，但黃大明當時並無答應可以前往交
    易，而是告知曾志雄在伊處，張玉美得知曾志雄恰好在黃大
    明處聊天，遂於電話中向黃大明徵詢是否可由曾志雄代為交
    付海洛因，如果曾志雄同意代送，黃大明可否進行本次買賣
    ，黃大明乃要張玉美直接向曾志雄說，進行本次交易等情，
    業經證人張玉美及同案被告黃大明於原審審理中以證人身分
    證述明確（見原審卷第141頁、第142頁反面、第144頁反面
    ），核與上述第一、二通電話所示內容及經原審勘驗屬實之
    通訊監察譯文內容相符（見原審卷第172頁反面至第173頁）
    ，並經本審勘驗內容亦與本院99年上訴字第822號刑事判決
    附表完全一致（見本審卷第75頁反面）。而本件毒品販賣能
    否成交，端視被告曾志雄能否代送毒品予張玉美，此觀諸黃
    大明於原審供稱：「（如果你叫阿雄送過去，阿雄就會幫你
    拿過去，你何必還要叫張玉美再打電話給曾志雄問是否可以
    送過去？）我說你跟阿雄講一下，人家願不願意過去我不知
    道，也是要人家有時間，如果人家不願意我也沒有辦法，所
    以張玉美打那通電話後，我叫她再打一通問阿雄」（見原審
    卷第149頁）及上述第一通電話監聽譯文中，張玉美向黃大
    明陳稱：「阿我跟你說，假如他如果說好啦ㄏㄡˋ，你幫我
    封好，好不好」等語自明。被告曾志雄已從黃大明口中，得
    知張玉美來電之目的就是要向黃大明購買海洛因，並請被告
    曾志雄代為送交。被告曾志雄既為智識程度正常之成年人，
    並染有施用海洛因之惡習，有臺灣高等法院被告前案紀錄表
    可稽，其清楚買賣毒品之模式，其當無不知若允諾送貨，將
    會促成黃大明與張玉美本次買賣交易之理？此觀被告曾志雄
    於原審審理中供稱：我知道這樣是居中促成兩人（黃大明與
    張玉美）之毒品交易等語（見原審卷第188至188頁反面）自
    明。被告曾志雄明知上情，仍決意自同案被告黃大明處取得
    海洛因後，到前開「夜來香小吃部」交付予張玉美，可見被
    告曾志雄主觀上具有幫助黃大明販賣海洛因之犯意甚明。另
    被告曾志雄確實於同日14時45分、53分許通話結束之稍後，
    前往「夜來香小吃部」，交付海洛因1包與張玉美，並向張
    玉美收取1千元之現金乙節，亦據被告曾志雄供認在卷（見
    原審卷第107頁），並經證人張玉美亦到庭證述屬實（見原
    審卷第141頁反面），則被告曾志雄顯然以幫助黃大明販賣
    毒品之犯意，受黃大明之託，將毒品交付予張玉美及自張玉
    美處收取價金之販賣毒品構成要件行為。
  (三)上開第一通電話即98年10月18日14時43分20秒監聽譯文內容
    所示：有關「女（張玉美）:這樣我想說ㄏㄡˋ，想要叫你
    麻煩阿雄ㄏㄡˋ。男（黃大明）：ㄏㄥˋ。女（張玉美）：
    ㄟ幫我拿過來好嗎？男（黃大明）：妳、妳跟他說好不好。
    女（張玉美）：ㄏㄡˋ。男（黃大明）：妳、妳跟他說啦，
    我現在正在忙啦，ㄏㄡˋ。女（張玉美）：阿我跟你說，假
    如他如果說好啦ㄏㄡˋ，你幫我封好好不好。」，可知證人
    張玉美想要叫黃大明「麻煩阿雄代送海洛因」，黃大明隨即
    允諾「ㄏㄥˋ」（同意之意思），足認證人張玉美確想透過
    黃大明「麻煩阿雄代送海洛因」，並非欲略過黃大明而逕請
    被告幫忙取回毒品。惟因當時黃大明有事正在忙，始要張玉
    美與被告確定可否送貨，及約定送交之時間、地點，此由上
    開監聽譯文黃大明稱「妳、妳跟他說啦，我現在正在忙啦」
    等語，及其後間隔約二分鐘（同日14時45分34秒）張玉美又
    撥打黃大明之0000000000號行動電話，而由被告接聽，即上
    述第二通電話張玉美與被告通聯之監聽譯文等情自明。互核
    證人即同案被告黃大明於偵查中證稱：「（你剛才說於98年
    10月18日中午2時53分通完電話後，在西螺鎮夜來香小吃部
    你有賣價值1千元的海洛因交給張玉美？）有，我承認，但
    這一次我是叫『阿雄』幫我拿過去的，因為當時『阿雄』剛
    好在我那裡泡茶，而且『阿雄』有車子，我沒有車子」等語
    （見偵緝字第90號卷第17頁）及證人張玉美證稱：「這一次
    是黃大明麻煩『阿雄』拿過來給我的，我把錢交給『阿雄』
    ，『阿雄』把毒品海洛因交給我，我們是一手交錢一手交貨
    。」（見他字第697號卷第107頁）等語，足認98年10月18日
    被告送交黃大明欲販賣予張玉美之海洛因，主觀上係出自幫
    助黃大明販賣海洛因之意思，而非出自幫助張玉美購買毒品
    之意思而為。被告於偵查中亦供稱：「當天我剛好在黃大明
    家中，他沒有車子可以送過去，他就叫我幫他送一下海洛因
    給張玉美，並且向張玉美收1千元，我知道送的東西就是海
    洛因」、「我認罪（販賣第一級毒品），我當天只是單純幫
    黃大明忙，才會幫他送，請求判輕一點」（見偵緝字第90號
    卷第29頁）等語，足認被告確係幫黃大明送交毒品，被告於
    原審及上訴後翻異前供，改稱：「我有拿毒品給張玉美，但
    是幫張玉美向黃大明拿的」云云，乃避重就輕之詞，並無可
    採。辯護意旨以監聽譯文中「張玉美：我想說想要麻煩你幫
    我一下，好不好？」「幫我拿過來，好不好？」隱含張玉美
    麻煩被告代為向黃大明購買海洛因並代送至西螺之意，被告
    係因張玉美之請託而為其購及代送海洛因，怎係替黃大明交
    付海洛因云云？惟被告確係基於幫助黃大明販賣海洛因之故
    意而前往交付毒品予張玉美等情，已如上述。證人張玉美上
    開電話中所稱：「我想說想要麻煩你幫我一下，好不好？」
    、「幫我拿過來，好不好？」云云，僅係再次確認被告能否
    幫忙送貨，要不能因此即謂被告係受張玉美之請託而為其代
    購及代取海洛因，辯護人執此為抗辯，並無可取。
  (四)又被告於上述第二通電話之監聽譯文中，有「男（曾志雄）
    ：妳要處理怎樣？（見原審卷第173頁背面）女（張玉美）
    ：１啦。男（曾志雄）：１？女（張玉美）：ㄏㄟˋ阿。」
    之對話，而譯文中之「１」就是要買1千元海洛因的意思，
    業據證人張玉美證稱在卷（他字第697號卷第107頁）。苟被
    告如其所辯，本件係基於幫助張玉美施用毒品，而非基於幫
    助黃大明販賣毒品而為，其何需在上開第二通電話中向買方
    張玉美詢問有關毒品價格、數量等有關交易毒品之必要事項
    ？是依上述第二通電話之監聽譯文觀之，被告應係基於幫助
    黃大明販賣毒品而受黃大明之託將毒品送交張玉美。雖被告
    曾志雄辯稱：其向張玉美收取之1千元，係張玉美為了答謝
    其幫忙購買毒品，給其去加油的報酬，並非買賣價金云云，
    並提出該通訊監察譯文中張玉美所提及之「我替你加油，好
    不好？」（見第二通電話譯文）為證。證人張玉美於原審亦
    證稱：這1千元是我幫曾志雄出的油錢，這次交易的錢我另
    外再跟黃大明算云云（見原審卷第141頁反面、第143頁）。
    惟證人張玉美迄未向黃大明清償本次價款，而同案被告黃大
    明事後亦始終未向張玉美進一步詢問或收取該次價金，此經
    張玉美及同案被告黃大明於原審作證明確（見原審卷第142
    頁、第149頁反面）。參以黃大明證稱：「阿雄交易完後，
    也沒有把一千元交給我，他說把一千元花掉了」（見偵緝字
    第90號卷第17頁）、「我說這一趟路很遠。（交易的錢）要
    給他。」（見原審卷第149頁背面）。又經原審法院進一步
    詢問黃大明：「所以法院認為這部分你還是屬於販賣海洛因
    給張玉美的行為，只是後續收到的錢如何處理而已，這部分
    你的意見為何？」黃大明亦答稱「沒有意見。」（見原審卷
    第151頁背面）足證被告為黃大明送交海洛因予張玉美，張
    玉美當場交付1千元予被告，乃黃大明該次販賣海洛因之對
    價。惟黃大明事前即已對被告表示該筆販賣毒品之對價1千
    元，同意交由被告處理。故被告乃持以供加油等支出而花費
    殆盡。因而本次交易中黃大明仍透過被告自張玉美處取得本
    次販賣海洛因之對價1千元，只因其同意交由被告處理，故
    始終未再向張玉美催討，該1千元乃黃大明販賣毒品所得，
    並非如被告及辯護人所辯：張玉美以替被告加油為條件，要
    求曾志雄將海洛因拿至西螺其上班處，該1千元為張玉美給
    被告之加油錢，非交易毒品之對價云云。否則，同案被告黃
    大明於本次交易中分文未得，甘冒被查緝法辦重刑之危險，
    義務為該買賣工作，而平白無端贈送張玉美價值1千元之海
    洛因施用，實不符合經驗法則。
  (五)證人張玉美雖又於原審審理證稱：他（指被告曾志雄）說他
    車子快沒油了，所以我才說要幫他加油（見原審卷第152頁
    ）；被告曾志雄則供稱：我跟張玉美通電話時，我說我車子
    沒有油，不能過去，她說不然你過來我拿錢給你加油，黃大
    明在旁邊有聽到（見原審卷第152頁），彼此說法似乎一致
    。然而，經原審當庭勘驗相關之通訊監察譯文，被告曾志雄
    根本未於電話中主動提及其車子沒有油乙事（見原審卷第17
    2頁反面至第174頁），則證人張玉美所述由被告曾志雄口中
    （在電話中）得知其車子沒有油，所以才說要讓被告曾志雄
    拿錢去加油云云，顯與客觀卷證不合，則渠等所謂「加油之
    說」，破綻百出，自不能逕信。況證人張玉美所交付予被告
    之1千元，若係張玉美提供被告作為加油之用，為何證人張
    玉美歷經警、偵訊，從未如是說，及至原審審理時始為該1
    千元係伊給付予被告加油之說，足認張玉美自被告處取得海
    洛因1包後，交付1千元予被告，乃是張玉美與黃大明交易毒
    品之「價金」，被告代黃大明收受，只因被告於收下後已經
    花用，而未交還黃大明，且同案被告黃大明也就未再向張玉
    美收取該次價金。此益徵被告曾志雄係以幫助販賣海洛因之
    意思，參與實施販賣海洛因之行為，其為本次販賣海洛因之
    共同正犯，至為明確。
  (六)至於監聽電話譯文第一通：98年10月18日14時43分20秒，由
    門號0000000000號（張玉美）撥入0000000000號（黃大明）
    ，錄音長度共40秒，其【0至17秒無聲音】；以及第二通：
    98年10月18日14時45分34秒，由門號0000000000號（張玉美
    ）撥入0000000000（黃大明持用，曾志雄接聽）號，錄音長
    度共1分33秒，其【0至18秒無聲音】之原因，經本審重新勘
    驗錄音光碟，依電腦之計時器觀察，確有該情形存在，雖證
    人即承辦譯文之員警劉惟生無法說明其原因，但經詢問被告
    其電話中通話內容（上述第二通）則稱與譯文完全符合，而
    且是電話響了直接由其接聽，在此之前電話都沒有打開（見
    本審卷第76頁）。本審就此疑問再行勘驗同一光碟內之各通
    話後一通電話，勘驗結果：即同年月日14時27分45秒之電話
    前10秒無聲音，從第11秒開始有聲音；而同年月日14時48分
    40秒之電話前11秒沒有聲音，從第12秒開始有聲音（見本審
    卷第76頁反面）。然而通訊監察之執行機關執行監聽後，交
    由聲請機關轉譯僅就與案情有關部分節錄轉譯，此乃於法院
    執法人員職務上所已知之事實，又被告已陳明其第二通通話
    內容完整，故可認定通訊監察執行機關節錄通話內容時保留
    前後片段，以免破壞通話內容，只要通話內容完整，其前端
    空白應與案情無關，況且檢察官及被告與辯護人就此通話光
    碟之空白現象並無意見，併此敘明。
四、按現行刑法關於正犯（共同正犯）、從犯（幫助犯）之區別
    ，係以其主觀之犯意及客觀之犯行為標準。凡以自己犯罪之
    意思而參與犯罪，無論其所參與者是否係犯罪構成要件之行
    為，皆為正犯，其以幫助他人犯罪之意思而參與犯罪，其所
    參與者，苟係犯罪構成要件之行為，亦為正犯（共同正犯）
    ，必以幫助他人犯罪之意思而參與犯罪，其所參與者又為犯
    罪構成要件以外之行為，始為從犯（幫助犯）（最高法院25
    年上字第2253號判例意旨參照）。以販賣毒品罪為例，從事
    前聯絡毒品買賣、到事後交付毒品、收取毒品買賣價金等行
    為，均屬販賣毒品罪之構成要件之行為，苟有參與其事，即
    係分擔實行犯罪行為，自應負起共同販賣毒品罪責（最高法
    院98年度台上字第4234號判決意旨參照）。本件原係張玉美
    直接向黃大明購買第一級毒品海洛因，並非請託被告前去黃
    大明住處向黃大明購買毒品，只因黃大明當時人在雲林縣斗
    六市，且正忙著其他事情，而未直接允諾，卻告知張玉美，
    曾志雄適在伊處聊天，張玉美得知曾志雄在黃大明處聊天，
    遂於電話中向黃大明徵詢是否可請曾志雄代為送交海洛因，
    如果曾志雄同意代送，即進行本次買賣。黃大明則要張玉美
    直接對曾志雄講，其意應在曾志雄願意代送海洛因與張玉美
    之條件下，進行本次交易。曾志雄明知答應幫黃大明交付海
    洛因予張玉美，即將促成黃大明與張玉美間之毒品交易行為
    ，曾志雄基於認識黃大明與張玉美之關係，而願幫助黃大明
    與張玉美成立該次海洛因買賣，又黃大明基於營利之意圖與
    販賣海洛因之犯意，將值新臺幣（下同）1 千元之海洛因1
    包交與曾志雄，由曾志雄攜往雲林縣西螺鎮販賣與張玉美，
    張玉美則交付1 千元之現金（未扣案）予曾志雄收受。被告
    顯然係幫助黃大明將第一級毒品販賣予張玉美，參照前揭最
    高法院判例與判決意旨，被告曾志雄自應論以販賣海洛因之
    共同正犯。被告曾志雄辯稱其未販賣毒品，並非可採。被告
    之辯護人辯稱被告並無幫助黃大明之意，尚難認有共同販賣
    第一級毒品之犯行云云，亦無足取。本案事證明確，被告犯
    行堪以認定，自應依法論科。
五、原審以被告曾志雄上開共同販賣第一級毒品犯行，罪證明確
    ，因予論罪科刑，固非無見。惟查：(一)按刑罰之量定，固屬
    法院自由裁量之職權行使，惟刑事審判之量刑，旨在實現刑
    罰權之分配的正義，故法院對科刑判決之被告量刑，應符合
    罪刑相當原則，使輕重得宜，罰當其罪，以契合人民之法律
    感情，此所以刑法第五十七條明定科刑時應審酌一切情狀，
    尤應注意該條所列各款情形，以為科刑輕重之標準，而判決
    於科刑之理由，如未說明各該事項之具體情形，其量刑是否
    妥適無從據以斷定，自有判決理由未備之違法。又如何量定
    其刑，固屬實體法上賦予法院得為自由裁量之事項，但此項
    裁量權之行使，並非得以任意或自由為之，仍應受一般法律
    原則之拘束，即必須符合所適用法律授權之目的，並受法律
    秩序之理念、法律感情及慣例等所規範。若違反比例原則、
    平等原則時，得認係濫用裁量權而為違法(最高法院95年度
    台上字第1779號判決、91年度台上字第5295號判決意旨參照
    )。本件被告曾志雄與同案被告黃大明共犯本件販賣第一級
    毒品罪，原審以黃大明因於偵審中均自白犯行，依毒品危害
    防制條例第十七條第二項減輕其刑，且認犯罪情狀尚堪憫恕
    ，若就其販賣第一級毒品處以法定最低刑，猶嫌過重，因而
    依刑法第五十九條予以減輕其刑，並依法遞減之（最低法定
    刑度無期徒刑依毒品危害防制條例第十七條第二項及刑法第
    五十九條減輕其刑），原審量以最低法定刑之七年六月有期
    徒刑（原審判決書第22頁附表一編號18所示）；被告曾志雄
    雖否認犯行，原審仍認其犯罪情狀尚堪憫恕，若就其販賣第
    一級毒品處以法定最低刑，猶嫌過重，因而依刑法第五十九
    條予以減輕其刑，科以有期徒刑十七年，顯然高於最低法定
    刑之十五年（最低法定刑度無期徒刑依刑法第五十九條減輕
    其刑）。然被告曾志雄於本件販賣毒品案件中係代黃大明送
    交毒品予張玉美，並代為收受價金，僅居於配角地位；同案
    被告黃大明提供販賣之毒品者，則居於主角地位，且被告曾
    志雄僅參與本次毒品販賣行為，同案被告黃大明則涉犯高達
    18次之販賣毒品犯行（見原審判決書附表一編號1-18所示）
    ，原審未詳予審究該二人犯罪情節差異之情狀，遽就同案被
    告黃大明論以最低法定刑之有期徒刑七年六月，而被告曾志
    雄則論以有期徒刑十七年，其量刑輕重失衡，明顯違反比例
    原則及平等原則，自有未洽。(二)次按犯毒品危害防制條例第
    四條至第八條之罪於偵查中及審判中自白者，得減輕其刑，
    毒品危害防制條例第十七條第二項定有明文。而所謂自白，
    係針對被嫌疑為犯罪之事實陳述，不包括該事實之法律評價
    ，被告或犯罪嫌疑人在偵查中（及審判中），若可認為已對
    自己被疑為犯罪之事實是認，縱對於該行為在刑法上之評價
    尚有主張，仍無礙於此項法定減刑事由之成立（最高法院98
    年度台上字第448 號、99年度台上字第2423號判決參照）。
    被告曾志雄於偵查中（見99年度偵緝字第90號卷第28頁）及
    審判中（見原審卷第106 頁反面、第107 頁；本審卷第52頁
    、第74頁）均自白從黃大明斗六市代送第一級毒品海洛因至
    西螺鎮予張玉美之事實，雖否認係幫黃大明販賣毒品，而辯
    係幫張玉美購買毒品，顯然其已針對被嫌疑為犯罪之事實陳
    述，應符合該條項之減刑要件，其辯解則係對該事實之法律
    評價之質疑，應無礙其減刑事由之成立。原審未依法認定被
    告此部分減輕事由，亦有違誤。被告上訴意旨，以其與黃大
    明間並非共同販賣毒品之正犯關係云云，並無理由，惟原判
    決既有上開可議之處，自應由本院將原判決關於曾志雄部分
    撤銷改判。
六、論罪科刑之理由：
  (一)毒品危害防制條例於98年5月20日修正公布，自98年5月22日
    施行（該次修正未定有施行日期，應依中央法規標準法第13
    條之規定，自公布日起算至第3日發生效力。參見司法院98
    年6月29日院臺廳刑一字第0980014643號函）。被告本案之
    行為，係在毒品危害防制條例修正後所為，應逕行適用修正
    後之規定，無新舊法比較之問題，先予敘明。
  (二)查被告曾志雄基於幫助黃大明販賣第一級毒品之犯意，受黃
    大明之託將第一級毒品海洛因持交張玉美，其參與販賣第一
    級毒品構成要件之交付毒品行為。起訴書犯罪事實欄以：黃
    大明及曾志雄「共同基於販賣第一級毒品海洛因以營利之犯
    意聯絡」，容有誤會。核被告所為係犯毒品危害防制條例第
    四條第一項之販賣第一級毒品罪。被告持有海洛因之低度行
    為，為販賣之高度行為所吸收，不另論罪。被告係基於幫助
    黃大明販賣毒品之犯意，而為黃大明送交毒品及收取價金之
    構成要件，亦為共同正犯。被告曾志雄於偵查中（見99年度
    偵緝字第90號卷第28頁）及審判中（見原審卷第106頁反面
    、第107頁；本審卷第52頁、第74頁）均自白從黃大明斗六
    市代送第一級毒品海洛因至西螺鎮予張玉美之事實，依毒品
    危害防制條例第十七條第二項規定減輕其刑。
  (三)按適用刑法第五十九條酌量減輕其刑時，並不排除同法第五
    十七條所列舉十款事由之審酌（最高法院70年度第6次刑事
    庭會議決議參照）。從而，本院審酌被告曾志雄共同販賣毒
    品之對象僅有1人，次數只有1次，交易金額也只有1千元，
    其因思慮不週而涉入本案，是其犯罪情節與惡性均與一般販
    賣毒品牟利之人有程度上之差別，更與「中盤」或「大盤」
    毒梟有重大差異，且其實際犯行仍基於幫助而實行交付及收
    取款項之構成要件行為，致成立共同正犯行為，犯罪情狀，
    尚堪憫恕，若就所犯販賣第一級毒品罪處以法定最低本刑無
    期徒刑，減輕其刑之最低度刑，仍應判處有期徒刑十五年，
    猶嫌過重，爰再依刑法第五十九條之規定酌減其刑。
  (四)另本院考量上情及審酌被告曾志雄教育程度為高職畢業，智
    識程度不高，代黃大明交付毒品予張玉美，其否認販賣毒品
    犯行及其於本件涉案情節，兼衡共犯確定判決刑度之公平性
    與公訴檢察官對本案刑度之意見等一切情狀，量處如主文第
    二項所示之刑。
七、沒收之判斷：
  (一)毒品危害防制條例第十九條第一項規定，犯第四條之罪者，
    其供犯罪所用或因犯罪所得之財物，均沒收之，如全部或一
    部不能沒收時，追徵其價額或以其財產抵償之。但該條項並
    無如同條例第十八條第一項所定「不問屬於犯人與否，沒收
    之」之明文，自屬相對沒收主義之立法。是其應沒收之物，
    應以屬被告所有者為限。（最高法院95年度臺上字第305號
    判決意旨參照）。再者，共同正犯之犯罪所得為新臺幣時，
    係合併計算，且於全部或一部不能沒收時以其財產抵償之，
    為避免執行時發生重複沒收、抵償之情形，故各共同正犯之
    間係採連帶沒收主義，於裁判時僅諭知連帶沒收，不得就全
    體共同正犯之總所得對各該共同正犯分別重複諭知沒收，此
    與罰金刑應分別諭知、分別執行者不同（最高法院95年度臺
    上字第925號、94年度臺上字第7421號判決意旨參酌）。查
    被告曾志雄與黃大明共同販賣海洛因所得1千元，並未扣案
    ，仍應與共犯黃大明連帶宣告沒收，如全部或一部不能沒收
    時，以被告曾志雄與共犯黃大明之財產連帶抵償。
  (二)本件共犯黃大明所有用以販賣毒品所使用之MOTOROLA行動電
    話1支（不包含門號），為黃大明所有，供販賣毒品所用，
    業據黃大明供認無訛（見原審卷第14頁），屬於毒品危害防
    制條例第十九條第一項所定「相對義務沒收之物」，但未扣
    案，黃大明則供稱該手機已經丟掉了（見原審卷第14頁），
    原審為發現真實，依職權核發搜索票囑警至黃大明住所及貨
    櫃屋進行搜索，仍未查獲，顯見上開MOTOROLA行動電話已滅
    失，爰不予宣告沒收。至該行動電話所使用之門號00000000
    00號，並非同案被告黃大明以其名義申辦（見原審卷第14頁
    ），則該門號晶片卡自非同案被告黃大明所有，自不予宣告
    沒收。另扣案疑似海洛因1包，經送驗結果，證實含有海洛
    因及第三級毒品愷他命成分，有行政院衛生署草屯療養院草
    療鑑字第0990500112 號鑑定書1紙附卷可稽（見原審卷第
    109頁），惟同案被告黃大明供稱該包海洛因係供其施用剩
    下的（見原審卷第187頁背面）；另扣案夾鏈袋1大包(內含
    35只)，為同案被告黃大明所有「預備」供販賣海洛因所用
    之物（見原審卷第85頁背面、187頁背面），至扣案Anycall
    廠牌行動電話1支及充電器1組（見原審卷第74頁）均與本件
    毒品販賣無關，上開疑似海洛因1包、夾鏈袋1大包、Anycal
    l廠牌行動電話及充電器1組均不為沒收之諭知，併此敘明。
據上論斷，應依刑事訴訟法第三百六十九條第一項前段、第三百
六十四條、第二百九十九條第一項前段，毒品危害防制條例第四
條第一項、第十七條第二項、第十九條第一項，刑法第十一條、
第二十八條、第五十九條，判決如主文。
本案經檢察官蘇南桓到庭執行職務。
中    華    民    國    100    年    4    月    27    日
                  刑事第六庭    審判長法  官  李文福
                                      法  官  顏基典
                                      法  官  陳顯榮
以上正本證明與原本無異。
如不服本判決應於收受送達後10日內向本院提出上訴書狀，其未
敘述上訴理由者，並得於提起上訴後10日內向本院補提理由書（
均須按他造當事人之人數附繕本）「切勿逕送上級法院」。
                                      書記官  李珍鳳
中    華    民    國   100    年    4     月    27    日
附錄本案論罪科刑條文全文：
毒品危害防制條例第四條第一項
製造、運輸、販賣第一級毒品者，處死刑或無期徒刑；處無期徒
刑者，得併科新臺幣二千萬元以下罰金。